臺灣彰化地方法院民事判決
110年度重訴字第146號
原      告  楊翠芳  
訴訟代理人  吳光陸律師
            郭乃瑩律師
被      告  亞炘建設股份有限公司
                      設彰化縣○○鄉○○路0段00巷000號0    樓
法定代理人  徐平圳  
訴訟代理人  林世祿律師
上列當事人間請求確認優先購買權事件，本院於民國111年8月29
日言詞辯論終結，判決如下：
    主  文
原告之訴駁回。
訴訟費用由原告負擔。
    事實及理由
一、原告主張：訴外人黃可欣所有坐落彰化縣○○鄉○○段00000地
    號土地（下稱系爭土地）經本院以110年度司執字第11224號
    強制執行事件拍賣（下稱系爭執行事件），由被告於民國11
    0年9月9日以新臺幣（下同）1690萬元拍定。原告所有門牌
    號碼彰化縣○○鄉○○路0段000號房屋（下稱系爭建物）坐落於
    系爭土地上，系爭建物係原告於83年間向訴外人蕭水榮買受
    取得，當時系爭土地之所有人為訴外人祭祀公業張奇德，原
    告自83年購屋起即向該祭祀公業繳納基地租金已有多年，與
    祭祀公業張奇德成立不定期租賃契約。嗣該祭祀公業將系爭
    土地出售與訴外人林靜慧，並指定登記名義人為訴外人游進
    亨，游進亨將系爭土地信託予系爭執行事件之債務人黃可欣
    ，依民法第425條第1項規定，原告與系爭土地之買受人林靜
    慧、游進亨或黃可欣應有租賃關係，故依民法第426條之2、
    土地法第104條第1項規定，原告於系爭執行事件之拍賣程序
    ，就系爭土地應有優先購買權等語。並聲明：確認原告就系
    爭執行事件拍定之系爭土地有優先承買權。
二、被告則以：房屋稅籍資料無法證明為房屋所有人或事實上處
    分權人，且系爭建物之水電費收據均為訴外人黃奕森，系爭
    建物是否為原告所有實屬有疑。又祭祀公業張奇德於99年2
    月4日始申報，並於同年5月7日才選出2位管理人張曆訓與張
    深甫，83年時該祭祀公業尚無管理人，不可能與原告成立基
    地租賃關係，張曆訓私自收款應不拘束祭祀公業。縱使祭祀
    公業張奇德有出租系爭土地，依系爭建物之稅籍資料顯示，
    原有稅籍房屋為40年起課房屋稅，以木、土石灰所建造，如
    有租賃關係自40年即開始，該建物早已超過耐用年限，基地
    租賃關係早已終止，系爭建物之事實上處分權人未經基地出
    租人同意擅自增建整修房屋，應不生延長租賃契約之效力等
    語。並聲明：原告之訴駁回。
三、經法院協助兩造整理爭執與不爭執事項：
　㈠不爭執事項：
  1.訴外人游進亨所有之系爭土地(由黃可欣為登記受託人）經
    本院以系爭執行事件拍賣，由被告於110年9月9日以1690萬
    元拍定。
  2.訴外人蕭水榮於87年10月將系爭建物之稅籍登記以買賣為原
    因變更為原告，系爭建物坐落於系爭土地上。
  3.系爭土地於105年11月30日分割自同段895地號土地，原為訴
    外人祭祀公業張奇德所有，祭祀公業張奇德於105年7月20日
    將系爭土地連同其他祭祀公業土地出售與林靜慧，並於106
    年3月2日以買賣為原因移轉予游進亨。
  4.系爭建物自40年1月、58年1月起課房屋稅，稅籍登記原為蕭
    柏舟，於79年9月10日因買賣變更為蕭水榮，再於87年因買
    賣變更為原告。
  5.祭祀公業張奇德於99年2月4日向彰化縣社頭鄉公所申請核發
    派下全員證明書、99年5月27日申報選任管理人為張曆訓、
    張深甫。
  ㈡爭執事項：
  1.原告是否為系爭建物之事實上處分權人？
  2.原告與祭祀公業張奇德就系爭土地有無基地租賃法律關係？
　①系爭建物之起造人與祭祀公業張奇德就系爭土地有無基地租
    賃關係？
　②系爭基地租賃關係之租賃期間為何？是否已屆滿而消滅？
　③基地出租人有無同意原告修繕而更新租約？
  ⑴張曆訓是否於83年之後持續向原告收取地租？
  ⑵張曆訓如有收取地租，租賃關係是否及於土地所有人即祭祀
    公業張奇德？
　3.如有前項基地租賃關係，執行債務人游進亨是否應繼受系爭
    基地租賃法律關係？
　4.原告於系爭執行程序，主張就系爭土地具優先購買權有無理
    由？
四、法院判斷：
　㈠原告應為系爭建物之事實上處分權人：
　　查系爭建物並非原告興建，而係83年間向訴外人蕭水榮買受
    取得事實上處分權，自87年10月開始，系爭建物房屋稅之納
    稅義務人為原告等節，為原告陳述明確，並有彰化縣地方稅
    務局員林分局110年11月11日彰稅員分二字第1106213227號
    函及檢附之房屋稅籍證明書在卷為憑(見卷第75至81頁)。又
    原告與訴外人黃奕森為配偶關係，系爭建物為渠等於婚姻關
    係存續中購買，黃奕森於本院執行程序時，曾於110年9月13
    日代原告撰狀，主張就系爭土地有優先購買權等情，有民事
    聲明優先承買狀可稽(見執行卷)，可見黃奕森承認系爭建物
    之事實上處分權人為原告。被告雖抗辯依系爭建物之水電費
    單據、證人張曆訓證述內容，系爭建物之事實上處分權人應
    為黃奕森云云，然亦無證據證明建物係由黃奕森出資購買，
    則原告與其配偶黃奕森既均不爭執原告為系爭建物之權利人
    ，應認原告為系爭建物之事實上處分權人，先予敘明。
　㈡原告與祭祀公業張奇德就系爭土地應已無基地租賃法律關係
    ：
　1.祭祀公業張奇德與系爭土地上建物之事實上處分權人蕭柏舟
    應有租地建屋法律關係：
　①查系爭土地於105年11月30日分割自同段895地號土地，而同
    段895地號土地於重測前為社頭段313-1地號土地，36年10月
    2日土地總登記時，所有人為祭祀公業張奇德，管理人為張�
    �、張天南等情，有土地登記謄本、台灣省彰化縣土地登記
    簿在卷為憑(見卷第59頁、第85至97頁)。又系爭土地上建物
    首次起課房屋稅之時間為40年1月，為木石磚造(雜木)、面
    積約43.6平方公尺之建物1幢，原始設籍人為訴外人蕭柏舟
    ；嗣於58年1月新增木石磚造(磚石造)、面積約149.1平方公
    尺之建物1幢，此有彰化縣地方稅務局員林分局110年11月11
    日彰稅員分二字第1106213227號函、111年1月20日彰稅員分
    二字第1116200507號函及檢附之稅籍證明書、稅籍登記表、
    房屋平面圖在卷可參(見卷第75、165至171頁)，足認至少40
    年起，系爭土地上即存在建物，房屋納稅義務人為蕭柏舟、
    土地所有人為祭祀公業張奇德。
　②查證人張曆訓於本院審理時具結證稱：系爭土地上原有房子
    已經100年以上了，從伊懂事以來就有房子，但房子爛爛的
    ，後來該房子所有人做生意失敗賣給蕭柏舟，蕭柏舟的母親
    再用20萬元賣給一位姓黃的和美人，這塊地祭祀公業收租60
    幾年了，以前正式的管理人是伊父親張𡉴，伊父親過世後，
    其他長輩說伊知道要向誰收地租、怎麼收，就要伊繼續收，
    伊於54年伊父親過世後接手代理收租，另一管理人張天南是
    跟伊父親一起做管理人之人，但伊懂事後張天南就不在了，
    伊沒有見過張天南，50幾年的時候是伊向蕭柏舟的母親收地
    租，房屋賣了之後向姓黃的男子收等語(見卷第212、215頁)
    。堪信祭祀公業張奇德之管理人張𡉴，於去世前曾向系爭土
    地上建物之事實上處分權人蕭柏舟收取土地租金。
　③按公同共有物之處分及其他之權利行使，除依其公同關係所
    由規定之法律或契約另有規定外，固應得公同共有人全體之
    同意。惟祭祀公業管理人依習慣就公業財產得為保存、利用
    及改良行為，出租屬於利用行為，管理人應有此權限。最高
    法院著有88年度台上字第756號判決可資參照。次按，將物
    出租，屬於管理行為，故對某物有管理權者，即有出租其物
    之權限。查張𡉴既於36年土地登記時，即為祭祀公業張奇德
    之管理人，則其於36年至53年去世前，曾以管理人之名義向
    蕭柏舟收取土地租金，縱使因年代久遠而無任何同意興建建
    物之文件，抑或收租範圍、租金數額、租賃期間等之書面資
    料留存，應可依照管理人張𡉴之收租事實，至少推論祭祀公
    業張奇德應有同意蕭柏舟使用系爭土地，並收取土地租金之
    情形。
　④然觀諸系爭土地上建物之房屋稅籍資料，40年1月起課房屋稅
    者為面積43.60平方公尺之木石磚造(雜木)建物、58年1月起
    課房屋稅者為149.1平方公尺之木石磚造(磚石造)建物，而5
    8年1月時，祭祀公業張奇德之管理人張𡉴已過世，業據證人
    張曆訓證述明確(見卷第216頁)，另一管理人張天南為祭祀
    公業張奇德之第18世子孫，張𡉴為20世子孫，此有祭祀公業
    張奇德之派下員系統表附卷可參(見申報卷第163、229頁)，
    證人張曆訓復證述其從未見過張天南，其懂事時張天南已經
    去世等語(見卷第215頁)，足信58年1月系爭土地上新建房屋
    時，祭祀公業張奇德已無任何管理人可同意出租系爭土地，
    自難認就該新建建物部分，祭祀公業張奇德有何與蕭柏舟成
    立土地租賃關係之意。是祭祀公業張奇德與蕭柏舟間之租地
    建屋關係，應係40年1月起課房屋稅之43.60平方公尺之木石
    磚造(雜木)建物之範圍。
　2.上開租地建屋法律關係應已消滅：
　①按土地之租賃契約，不論係租地後自建房屋，或承受前手之
    房屋後始租用該基地，均係以承租人使用該房屋為目的，非
    有相當之期限不能達其目的，故當事人雖未明定租賃之期限
    ，然依契約之目的探求當事人之真意，應解為定有租至房屋
    不堪使用時為止之期限。而所謂不堪使用之原因，包括因房
    屋本身材質與結構，在長時間正常使用中，產生漸進之耗損
    毀壞。
　②查證人張曆訓證述：（和美人來買以前）房子爛爛的，以前
    是舊工廠，要倒要倒的，房子已經100年以上了，以前都是
    木造竹編房子，姓黃的買之後才做整理，以前的舊房子都不
    在了，現在的都是後來蓋的，沒有蓋的話沒有辦法住，應該
    是姓黃的重蓋等語（見卷第212頁、216至218頁）。比對本
    院偕同兩造履勘現場時，目前系爭土地上建物之面積為342.
    23平方公尺，房屋材質為水泥磚造建物，建物牆面黏貼二丁
    掛磁磚或水泥牆面，此有勘驗筆錄、現場照片、彰化縣田中
    地政事務所111年5月17日土丈字第0522號複丈成果圖在卷可
    參(見卷第317至335頁)，可見系爭建物與40年1月原始稅籍
    房屋之面積、材質差異甚大，參酌證人張曆訓證述以前房子
    都不在了，現在的房子都是新蓋的等語，堪信系爭建物與蕭
    柏舟與祭祀公業張奇德具租地建屋關係之建物，已不具有房
    屋之同一性，揆諸上開說明，蕭柏舟與祭祀公業張奇德間之
    租地建屋關係，應於蕭柏舟所有之房屋滅失後，租賃關係即
    因屆滿而消滅。
　3.原告主張與祭祀公業張奇德就整修後之房屋座落基地成立租
    賃關係，應無可採：
　①按98年1月23日修正前民法第828條規定：公同共有人之權利
    、義務，依其公同關係所由規定之法律或契約定之。除前項
    之法律或契約另有規定外，公同共有物之處分，及其他之權
    利行使，應得公同共有人全體之同意。再按祭祀公業係祀產
    之總稱，屬於派下員全體所公同共有，是關於祭祀公業財產
    之處分及權利之行使，除依公同關係所由規定之法律或契約
    另有規定外，固應得公同共有人全體之同意，惟若就祭祀公
    業財產之處分或權利之行使另有習慣，可認該祭祀公業派下
    有以此為契約內容之意思者，自應認該處分或權利之行使為
    有效（最高法院95年度台上字第1233號裁判參照）。是於97
    年7月1日祭祀公業條例施行前，祭祀公業係祀產之總稱，屬
    於派下員全體所公同共有，祭祀公業財產之處分及權利之行
    使，依規約或契約及習慣，若無規約或契約，則依民法、土
    地法等規定辦理。
　②原告主張83年購買房屋後，經張曆訓同意整修系爭建物，並
    繼續收取土地租金，出租人祭祀公業張奇德應有同意伊租賃
    期間變更至系爭建物不堪使用時為止云云。查證人張曆訓證
    稱：伊住在員林，房子是在社頭，姓黃的整修房子伊看也看
    不到，伊沒有同意姓黃的整修房子，伊一年去收租兩次，7
    月1次、11月1次，他要蓋之前沒有來問伊，伊也沒看到，蓋
    好以後才看到等語(見卷第216、217、221頁)，否認有何同
    意原告整修建物而延長租期之情事，而原告並未提出於整修
    建物前，業經張曆訓同意之證據，難認原告主張可採，是原
    告於整修房屋之前，應未得出面收租之張曆訓同意，堪以認
    定。
　③又張曆訓雖自原告購屋及整修建物後，仍繼續向原告收取土
    地租金，然其是否有代表祭祀公業張奇德與原告重新訂立系
    爭建物之基地租賃契約之權限，尚有疑義。查證人張曆訓證
    稱：伊父親過世後，其他長輩要伊繼續收租，伊就是繼承伊
    父親，伊姪孫說伊知道要怎麼收、跟誰收，就叫伊繼續做，
    但伊只是代理的，後來要處理土地時才正式選舉，伊們要賣
    土地之前那年，有選委員會出來，就說以後不要再收租金等
    語（見卷第213、214、217頁）；參以祭祀公業張奇德係於9
    9年2月4日向彰化縣社頭鄉公所申請核發派下全員證明書，
    派下員計有289人，該祭祀公業之設立人為15世之張慎忠、
    張傳使、張宗憲、張宗圖等四房，36年間土地登記之管理人
    為張慎忠之後代20世之張𡉴、張宗圖之後代18世之張天南等
    節，有派下全員系統表附卷可參(見祭祀公業申報卷第155至
    233頁)，足認祭祀公業張奇德之派下員人數眾多，於99年之
    後始正式申報並選任管理人。則依證人張曆訓所述，其因身
    為原管理人張𡉴之子，較熟悉該祭祀公業將土地出租何人，
    經部分派下員同意其接續張𡉴之職務收取租金，然並非經祭
    祀公業張奇德之派下員共同推舉其擔任管理人，亦無證據證
    明祭祀公業張奇德之管理人職位得由繼承取得之習慣，實難
    認張曆訓有何代理祭祀公業張奇德訂立租賃契約之權限。則
    證人張曆訓於83年之後，縱有出面向原告收取租金，亦難認
    有權代理祭祀公業張奇德將系爭土地重新與原告訂立租賃契
    約。
　④原告雖以證人張曆訓於另案即臺灣高等法院臺中分院107年度
    上易字第299號審理時證述內容，主張張曆訓於為祭祀公業
    張奇德之管理人云云，然觀諸該案判決四、㈡1.所載，張曆
    訓於該案證稱：我有向許素卿收取土地租金，都是每年一次
    收，按照農會的價錢......我只是代理收租，應該是祭祀公
    業張奇德管理人出租的，但是到底是哪位管理人我不清楚，
    我代理收租已經50多年，從20幾歲就開始代理收租，直到我
    父親過世，當時有4各房長，就決定要我繼續收租，我們成
    立管理委員會之後才正式選出管理人，第一任管理人就是我
    .......系爭建物沒有重新翻修或拆掉重蓋，自從我懂事情
    看到房子就是長這樣，沒有改變等語(見卷第26、27頁)，則
    依上開證述內容，張曆訓僅證稱其為「代理收租」，並非有
    權代理祭祀公業張奇德出租名下土地，出租行為應為管理人
    之職權，且另案之土地承租人未曾整修或重建土地上建物，
    而與本件原告於購屋後另行整修房屋不同，自難以張曆訓於
    另案之證述內容，遽認其有代理出租土地之權限。再祭祀公
    業張奇德自53年間管理人張𡉴死亡後，未有任何管理人，至
    99年4月11日該祭祀公業召開派下員大會，始選任張曆訓及
    張深甫為新任管理人一事，有彰化縣社頭鄉公所99年5月27
    日社鄉民字第0990008010號函附卷可參(見申報卷第143頁)
    ；又系爭土地應為祭祀公業張奇德派下員全體公同共有，本
    件並無證據證明該祭祀公業於99年選任管理人之前，全體派
    下員均知悉張曆訓代表祭祀公業收取土地租金甚或出租土地
    ；證人張曆訓於本院審理時亦證稱係受部分親族指示繼續收
    租等語(見卷第213頁)，是難認該祭祀公業有何明知張曆訓
    表示為其代理人而不為反對表示之情形。再系爭土地即重測
    前社頭段313-1地號之土地謄本，載明土地所有人為祭祀公
    業張奇德、管理人為張𡉴、張天南(見卷第97頁)，依系爭土
    地之登記外觀，亦無使第三人即原告相信張曆訓得代理出租
    之事，則張曆訓縱於系爭建物整修後雖繼續收租，仍難認其
    可代理祭祀公業張奇德與原告成立整修後建物之新的基地租
    賃關係。況祭祀公業張奇德於99年間選任管理人後，該祭祀
    公業即決議未再向原告收租一節，此據證人張曆訓證述明確
    (見卷第213頁)，參以祭祀公業張奇德於103年9月11日派下
    員大會之討論事項第二案：與占有戶協調剩餘祭祀公業土地
    處理說明欄，記載「本祭祀公業原土地占有戶中，八戶已出
    售並過戶移轉完成，另有兩戶三七五尚在協調中」等語（見
    申報卷第129頁），堪信祭祀公業張奇德於成立正式管理組
    織後，並未同意將土地出租與地上物之所有人，亦未追認張
    曆訓收租之行為，原告迄未能提出足證祭祀公業張奇德有與
    原告就系爭建物之坐落基地成立基地租賃關係之證據，難認
    原告主張可採。
  ㈢綜上所述，原告既未證明與祭祀公業張奇德就系爭建物之坐
    落基地有何基地租賃關係，則祭祀公業張奇德嗣後將土地出
    售他人，即無民法第425條第1項租賃關係對於土地受讓人繼
    續存在之適用，是原告與嗣後取得土地之游進亨應無基地租
    賃關係，則游進亨經本院強制執行程序拍賣系爭土地，原告
    應不得對拍定人即被告主張民法第426條之2、土地法第104
    條第1項之優先購買權。
五、綜上所述，原告依土地法第104條、民法第426條之2規定，
    請求確認系爭執行事件所拍定之系爭土地有優先購買權，為
    無理由，應予駁回。
六、本件事證已臻明確，兩造其餘之攻擊或防禦方法及所用之證
    據，經本院斟酌後，認為均不足以影響本判決之結果，爰不
    逐一論列，附此敘明。
七、訴訟費用負擔之依據：民事訴訟法第78條。
中　　華　　民　　國　　111 　年　　9 　　月　　19　　日
                  民事第二庭    法　官　王姿婷
以上正本係照原本作成。
如對判決上訴，應於判決送達後20日內向本院提出上訴狀。如委
任律師提起上訴者，應一併繳納上訴審裁判費。
中　　華　　民　　國　　111 　年　　9 　　月　　20　　日
                                書記官  謝志鑫